臺灣嘉義地方法院民事判決
109年度朴簡字第196號
原      告  鄧志賢  
訴訟代理人  嚴庚辰律師
            嚴奇均律師
被      告  周清進（即周土龍之繼承人）

            周清欣（即周土龍之繼承人）

            周福元（即周土龍之繼承人）

            蕭周雪花（即周土龍之繼承人）

            周黃村（即周土龍之繼承人）

            周敏榮（即周土龍之繼承人）

            周瑞昌（即周土龍之繼承人）

            周慧珍（即周土龍之繼承人）


            陳秀文（即周土龍之繼承人）

            財政部國有財產署南區分署（即周土龍之繼承人周
            陳金尖之遺產管理人）        

法定代理人  黃莉莉  
上列當事人間請求確認抵押權不存在事件，本院於民國110年8月
20日言詞辯論終結，判決如下：
    主      文
被告應將坐落嘉義縣○○鄉○○段○○○段000地號土地所設定如附表所
示之抵押權辦理繼承登記。
確認被告就原告所有嘉義縣○○鄉○○段○○○段000地號土地所設定如
附表所示之抵押權不存在。
被告應將如附表所示之抵押權登記予以塗銷。
訴訟費用由被告連帶負擔。
    事實及理由
一、被告經合法通知，除被告周清欣、周福元外，其餘被告均未
    於最後言詞辯論期日到場，核無民事訴訟法第386條各款所
    列情形，爰依原告聲請，由其一造辯論而為判決。
二、原告主張：
  ㈠按「請求權，因十五年間不行使而消滅。」「消滅時效，自
    請求權可行使時起算。」民法第125條前段、第128條前段分
    別定有明文。次按以抵押權擔保之請求權雖經時效消滅，債
    權人仍得就其抵押物取償，固為民法第145條第1項所明定，
    惟抵押權人於消滅時效完成後，如長期不實行其抵押權，不
    免將使權利狀態永不確定，有害於抵押人之利益，為維持社
    會交易秩序，故民法第880條規定：「以抵押權擔保之債權
    ，其請求權因時效而消滅，如抵押權人於消滅時效完成後，
    五年間不實行其抵押權者，其抵押權消滅。」是以抵押權人
    於抵押之不動產擔保之債權時效完成後逾5年，仍未就抵押
    之不動產取償，則該不動產設定之抵押權已因其所擔保債權
    之請求權消滅時效完成及5年期間之經過而歸於消滅。再按
    「所有人對於妨害其所有權者，得請求除去之。」民法第76
    7條第1項中段定有明文。此係指所有人於其所有權之圓滿狀
    態，被占有以外之方法妨害時，對於妨害人得請求除去之權
    利。行使此權利之人須為所有人或依法律規定行使所有權之
    人，相對人係以占有以外之方法，侵害所有權或阻礙所有人
    之圓滿行使所有權之行為或事實均屬之，亦即該所有權之現
    在事實狀態與其本來應有者不相一致，且此妨害之狀態仍然
    存在時，即得行使。
  ㈡查本件原告所有坐落嘉義縣○○鄉○○段○○○段000地號土地（下
    稱系爭土地），業經訴外人周土龍設定如附表所示之抵押權
    （下稱系爭抵押權），有土地登記謄本可稽。周土龍已於民
    國66年3月12日死亡，其繼承人為周陳金尖、周清進、周清
    欣、周福元、蕭周雪花、周黃村、周敏榮、周瑞昌、周慧珍
    、陳秀文，嗣周陳金尖於97年7月18日死亡後，其繼承人均
    已拋棄繼承，有臺灣臺南地方法院97年繼字第2102號民事卷
    可稽，已屬無合法繼承人，繼承人之有無已屬不明，經臺灣
    臺南地方法院110年度司繼字第495號裁定由財政部國有財產
    署南區分署擔任其遺產管理人。而因系爭抵押權設定登記迄
    今，已逾五十年，被告未曾主張債權並實行抵押權，原告否
    認有催討之事實，亦否認原告曾經承諾要清償導致時效重新
    起算之情形，是系爭抵押權應已消滅，惟抵押權登記尚存在
    ，足以妨礙系爭土地所有權之圓滿狀態，原告爰依民法第76
    7條第1項中段規定訴請確認系爭抵押權不存在並予以塗銷抵
    押權設定登記。
  ㈢復按民事訴訟法247條確認之訴所謂「即受確認判決之法律上
    利益」，係指法律關係之存否不明確，原告主觀上認其在法
    律上之地位有不安之狀態存在，且此種不安之狀態，能以確
    認判決將之除去者而，原告否認有借貸之事實，是當事人間
    就抵押權所擔保之債權是否存在，互有主張並有爭執，而該
    債權之存否又將影響系爭抵押權是否有效存在，足見系爭抵
    押權所擔保之債權是否存在，尚不明確，致抵押人私法上地
    位受侵害之危險。如抵押人提起關於系爭抵押權所擔保債權
    不存在部分之消極確認訴訟，經法院為其勝訴之確認判決，
    將使其私法上地位受侵害之危險得以除去，則抵押人對此提
    起確認之訴，即屬適法等語。
  ㈣並聲明：⒈被告應將坐落嘉義縣○○鄉○○段○○○段000地號土地所
    設定如附表所示之抵押權辦理繼承登記。⒉確認前項之抵押
    權均不存在。⒊被告應將繼承如附表所示抵押權登記予以塗
    銷。
三、被告方面：
　㈠被告周清欣則以：56年左右原告的父親來找我父親說因兒子
    考上醫學院要借錢，我父親很樂意借錢給原告父親，隔了二
    、三年，原告父親又來找我父親說慘了，又有一個兒子考上
    醫學院，所以我父親有借錢給原告的父親提供給其兒子讀醫
    學院。而我父親曾經向原告父親要他還錢，而原告父親說不
    用怕，我有兩個兒子都是在當醫生，所以我父親相信他的話
    ，而我父親也跟我們說不用怕，他們有兩個兒子在當醫生。
    而我本人於69年左右曾經向原告父親催討，我說你有兩
    個兒子在當醫生，但他說大的要存錢開診所，而小的才剛要
    醫學院畢業。原告父親原本是在鹿草戶政工作，他是知識分
    子，若沒有借錢的話，怎會有設定抵押權事情，我曾去鹿草
    戶政去跟原告父親要錢，原告父親有拿利息給我，於四年前
    原告委請鹽水的親戚來找我們說叫我們蓋章給他們塗銷，一
    個章給15,000元，但我方有的人說太少了不願意，我要求原
    告出面來跟我方和解等語。並聲明：原告之訴駁回。
  ㈡被告周福元則以：我本人沒有向原告或原告父親催討過，因
    為這事情我不是很了解，土地登記謄本都記載清楚抵押權設
    定的資料，何以會說債權不存在，所以若有借錢就本應還錢
    ，這很公道等語。並聲明：原告之訴駁回。
　㈢被告周敏榮則以：借錢的人不還錢，還告我們，而我到庭，
    還要向公司請假，我覺得很不公平等語。並聲明：原告之訴
    駁回。
  ㈣被告周慧珍則以：之所以沒有向原告或原告父親催討，是因
    為原告父親往生後，其繼承人有很多人，我根本不知道要向
    哪位催討，我認為他們根本沒有要還錢的意思，因為他們若
    要還早就還了。除此之外，我認為因為有設定抵押權，所以
    我認為這債權不會跑掉，但我不知道會過了追訴權，但就情
    理部分，借錢本就應還錢等語。並聲明：原告之訴駁回。
　㈤其餘被告均未於言詞辯論期日到場，亦未提出書狀為任何聲
    明或陳述。
四、得心證之理由：
  ㈠按確認法律關係之訴，非原告有即受確認判決之法律上利益
    者，不得提起之，民事訴訟法第247條第1項前段定有明文。
    又提起確認之訴，只須因法律關係之存否不明確，致原告在
    私法上之地位有受侵害之危險，而此項危險得以對於被告之
    確認判決除去者，即有受確認判決之法律上利益（最高法院
    42年台上字第1031號民事判決參照）。本件原告主張其所有
    之系爭土地前曾設定系爭抵押權予被告之被繼承人，然並無
    債權存在，足認兩造間之系爭抵押權存否不明確，致原告在
    私法上之地位有受侵害之不安狀態存在，且此不安狀態能以
    確認判決除去之。故原告起訴請求確認系爭抵押權不存在，
    有即受確認判決之法律上利益，合先敘明。
　㈡原告主張系爭土地為其所有，系爭土地經訴外人周土龍設定
    系爭抵押權，周土龍於66年3月12日死亡，周陳金尖、周清
    進、周清欣、周福元、蕭周雪花、周黃村、周敏榮、周瑞昌
    、周慧珍、陳秀文均為周土龍之繼承人，嗣周陳金尖於97年
    7月18日死亡，因周陳金尖之繼承人均拋棄繼承，由臺灣臺
    南地方法院選任財政部國有財產署南區分署為周陳金尖之遺
    產管理人，被告尚未就系爭抵押權辦理繼承登記等情，業據
    其提出系爭土地第一類登記謄本、土地登記簿、繼承系統表
    、臺灣臺南地方法院110年度司繼字第495號民事裁定等件為
    證，復為到庭被告所不爭執，至其餘被告經合法通知，均未
    於言詞辯論期日到場，亦未提出書狀作何聲明或陳述以為爭
    執，本院依調查證據之結果，堪認原告此部分主張之事實屬
    實。
　㈢按當事人主張有利於己之事實者，就其事實有舉證之責任。
    但法律別有規定，或依其情形顯失公平者，不在此限，民事
    訴訟法第277條定有明文。又確認法律關係不存在之訴，如
    被告主張其法律關係存在時，應由被告負舉證責任（最高法
    院42年台上字第170號判決可資參照）。是當事人間就抵押
    權擔保效力所及之債權是否存在有所爭執時，自應由主張債
    權存在之登記抵押權人負舉證之責。原告主張系爭抵押權所
    擔保之債權不存在，否認有借貸之事實等語，而被告均未提
    出任何證據證明其有何債權存在，則原告主張系爭抵押權所
    擔保之債權不存在，應有理由，是兩造關於系爭抵押權所擔
    保之借款債權，是否已罹於15年之時效消滅等爭點，即無庸
    贅敘，準此，系爭抵押權所擔保之債權既不存在，基於從屬
    性原則，系爭抵押權亦不存在。茲系爭抵押權登記，業已對
    原告所有之系爭土地所有權之完整造成侵害，原告自有權行
    使物上請求權，請求除去；復按因繼承於登記前已取得不動
    產物權者，非經登記，不得處分其物權，民法第759條定有
    明文。本件系爭抵押權雖不成立，惟系爭抵押權既為已登記
    之物權，被告自應就該抵押權先辦理繼承登記，始得准許為
    塗銷抵押權登記。因此，原告請求被告應就系爭抵押權辦理
    繼承登記後，將系爭抵押權登記予以塗銷，應屬有據。
  ㈣綜上所述，原告訴請確認系爭抵押權不存在，並請求被告就
    系爭抵押權辦理繼承登記後予以塗銷，為有理由，應予准許
    。
五、本件事證已臻明確，兩造其餘攻擊防禦方法，核與判決結果
    不生影響，爰不逐一論述。
六、本件雖係就民事訴訟法第427條訴訟適用簡易程序所為被告
    敗訴之判決，然命債務人為一定之意思表示之判決確定或其
    他與確定判決有同一效力之執行名義成立者，視為自其確定
    或成立時，債務人已為意思表示，為強制執行法第130條第1
    項所明定，此類判決必待確定後始生擬制債務人已為意思表
    示之效力，於判決確定前，無由宣告假執行，依上所述，本
    件尚無依民事訴訟法第389條第1項第3款規定依職權宣告假
    執行之餘地，併予敘明。
七、訴訟費用負擔之依據：民事訴訟法第78條、第85條第2項。
中　　華　　民　　國　　110 　年　　8 　　月　　31　　日
                  臺灣嘉義地方法院朴子簡易庭
                                  法　官　孫偲綺
以上正本係照原本作成。
如對本判決上訴，須於判決送達後20日內向本庭（嘉義市文化路
308之1號）提出上訴狀（均須按他造當事人之人數附繕本）。如
委任律師提起上訴者，應一併繳納上訴審裁判費。
中　　華　　民　　國　　110 　年　　8 　　月　　31　　日
                                  書記官  李珈慧
附表：
抵押物 所有權人 權利範圍 抵押權登記事項  嘉義縣○○鄉○○段○○○段000地號土地 鄧志賢 全部 嘉義縣水上地政事務所收件字號：56年朴地字第001669號 抵押權登記次序：0000-000 登記日期：56年3月1日 權利人即抵押權人：周土龍 債權額比例：全部 擔保債權總金額：新台幣10,360元正 存續期間：自56年1月19日至56年5月18日 清償日期：（空白） 利息（率）：無 遲延利息（率）：空白 違約金：每月貳分伍厘 債務人及債務額比例：（空白） 權利標的：所有權 標的登記次序：0002 設定權利範圍：全部 證明書字號：---朴地字第000304號 設定義務人：鄧庭波 其他登記事項（空白）    嘉義縣水上地政事務所收件字號：56年朴地字第004328號 抵押權登記次序：0000-000 登記日期：56年4月6日 權利人即抵押權人：周土龍 債權額比例：全部 擔保債權總金額：新台幣10,540元正 存續期間：自56年2月25日至56年8月24日 清償日期：（空白） 利息（率）：無 遲延利息（率）：空白 違約金：每月貳分伍厘 債務人及債務額比例：鄧庭波 權利標的：所有權 標的登記次序：0002 設定權利範圍：全部 證明書字號：---朴地字第000697號 設定義務人：鄧庭波 其他登記事項（空白）